臺灣高等法院高雄分院刑事判決　　　　　　　　　　九十一年度上易字第四五七號
　　上　訴　人
　　即　被　告　謝國豐
　　右　一　人　林慶雲律師
　　選任辯護人　楊靖儀
　　　　　　　　陳裕文
　　上　訴　人
　　即　被　告　甲○○
右上訴人因偽造文書案件，不服台灣高雄地方法院九十年度易字第一九八二號中華民
國九十一年二月六日第一審判決（起訴案號：台灣高雄地方法院檢察署八十九年度偵
字第二一七六六號），提起上訴，本院判決如左：
    主    文
上訴駁回。
    事    實
一、謝國豐、甲○○二人為女婿岳父之關係。緣謝國豐於民國八十七年五月二十九日
    、同年六月三日及同年六月六日擔任其兄嫂鄭艷姿向高雄縣大樹鄉農會借款新臺
    幣（下同）一千萬元、七百萬元及三百萬元（分別為二百萬元及一百萬元各一次
    ）之連帶保證人，嗣因鄭艷姿於借款之後未依約繳納利息，經高雄縣大樹鄉農會
    於八十八年一月十四日開始催收借貸款項，詎謝國豐為避免其所有坐落在高雄縣
    大樹鄉○○段四七一之一號（起訴書誤載為四七一號）土地受高雄縣大樹鄉農會
    聲請查封拍賣，明知其與甲○○間並無五千萬元之金錢債權債務關係，謝國豐、
    甲○○二人竟共同委託不知情之代書謝平昇於土地抵押權設定契約書之擔保權利
    金額欄內記載五千萬元，再交由不知情之送件人員楊淑如於八十八年三月十八日
    （起訴書誤載為二十三日）持以向高雄縣鳳山地政事務所，以上開土地辦理債權
    額五千萬元虛偽不實之普通抵押權登記，致使高雄縣鳳山地政事務所承辦公務員
    將此不實事項登載於其職務上所掌管之公文書即土地登記簿上，足以生損害於地
    政機關對於資料管理之正確性及其他債權人債權之行使。嗣經高雄縣大樹鄉農會
    申請查封前開土地，因有上開抵押權存在而遭臺灣高雄地方法院民事執行處認定
    拍賣無實益，始查知上情。
二、案經高雄縣大樹鄉農會訴由臺灣高雄地方法院檢察署檢察官偵查起訴。
    理    由
一、訊據上訴人即被告（下稱被告）謝國豐、甲○○二人均矢口否認有何右揭犯行，
    被告謝國豐辯稱：我確實有向被告甲○○借款八百多萬元，因為當時土地有價值
    ，所以才會設定五千萬元，當時我是向代書謝平昇表示先設定五千萬元，在這個
    額度內隨時可向被告甲○○借款（即設定最高限額抵押權），但不知道代書謝平
    昇會設定為普通抵押權云云。被告甲○○另辯稱：我確實有借款八百多萬元給被
    告謝國豐，大部分錢都是從銀行提領出來借給被告謝國豐，而且我們委託代書謝
    平昇設定抵押權是預先設定五千萬元額度，在這額度內被告謝國豐隨時可以向我
    借款云云。
二、經查：
（一）原審於九十年七月十六日調查時隔離訊之被告謝國豐、甲○○二人：「問被告
      甲○○：從何時開始借錢給被告謝國豐？答：八十年以後。問被告謝國豐：被
      告甲○○何時借錢給你？答：八十四年。」等語，則被告謝國豐、甲○○二人
      對於渠等係自何時開始有金錢借貸往來，所述之時間不一，且期間相距四年之
      久；另參以被告謝國豐、甲○○二人於偵查中所提出用以證明甲○○有借款給
      謝國豐之八十八年三月二十九日、八十八年五月四日匯款回條影本二紙，及八
      十八年五月十八日跨行匯款回單影本三紙等資料（見偵查卷第四十二頁至第四
      十四頁），其等之匯款時間均係在八十八年三月十八日向高雄縣鳳山地政事務
      所辦理債權額五千萬元普通抵押權登記之後，是被告謝國豐、甲○○二人於八
      十八年三月十八日委由不知情之代書謝平昇，再交由送件人員楊淑如向高雄縣
      鳳山地政事務所辦理債權額五千萬元普通抵押權登記之際，渠二人間是否確有
      金錢借貸關係，即非無疑。
（二）被告甲○○於原審九十年六月二十八日調查時到庭陳稱伊所有之存款均存放在
      屏東市農會及聯信商業銀行和生分行，嗣經原審依職權函調被告甲○○自八十
      年起在上開農會及銀行之存款明細，經屏東市農會以屏市農信字第四三０號函
      暨函附之交易明細表及聯信商業銀行和生分行以（九十）聯信銀和字第０００
      二十五號函暨函附之存提款明細資料以觀，被告甲○○自八十年起至八十五年
      間在屏東市農會之存款金額最高僅有二百一十多萬元，平時多為數千元至數萬
      元不等；另於聯信商業銀行和生分行之存款金額最高亦僅達一百四十多萬元，
      平時亦僅為數千元至數萬元不等，有前開函文二紙及函附之交易明細表、存提
      款明細等資料在卷可按；再佐以被告謝國豐、甲○○二人於偵查中所提出前述
      匯款回條影本二紙及跨行匯款回單影本三紙資料，其匯款金額共計亦僅有二百
      五十萬元，尚與渠等所設定之五千萬元普通抵押權相詎甚遠，至被告甲○○雖
      嗣後於本院改稱：錢沒有全部放在銀行云云，然查，被告甲○○於八十三年二
      月二十五日以土地抵押貸款借得一百二十萬元，又於八十三年三月十五日貸款
      得二十萬元，此有前開屏東市農會存提款明細資料及台灣高雄地方法院刑案電
      話查詢登記表（見原審卷第九十三、二四五頁）在卷可稽，則被告甲○○若於
      他處果有巨額現金存放，又豈有向農會貸款而甘冒土地被抵押及利息損失之理
      ？是被告甲○○是否有資力借貸予被告謝國豐五千萬元，亦非無疑。
（三）被告謝國豐前於八十四年十二月十四日曾以伊所有坐落高雄縣大樹鄉○○段四
      七一號及四九一號土地設定最高限額抵押權七百二十萬元，有該土地抵押權設
      定契約書一紙附於審判卷可參，是被告謝國豐自當知悉普通抵押權及最高限額
      抵押權二者有別，衡情被告謝國豐於委託代書謝平昇辦理抵押權登記時，自應
      能明確指示欲辦理普通抵押權或係最高限額抵押權，另參諸證人謝平昇於原審
      九十年六月二十八日調查時到庭結證稱：「被告謝國豐當時向他表示伊向被告
      甲○○借錢，所以要設定五千萬元，但沒有一次拿五千萬元。」等語，足認被
      告謝國豐於委託證人謝平昇辦理抵押權之際，並未具體向證人謝平昇表明係欲
      辦理最高限額抵押權，從而，被告謝國豐、甲○○二人於原審調查時辯稱渠等
      係欲預先設定五千萬元最高限額抵押權云云，要屬事後避重就輕之詞，委無可
      採。
（四）被告謝國豐於民國八十七年五月二十九日、同年六月三日及同年六月六日擔任
      其兄嫂鄭艷姿向高雄縣大樹鄉農會借款一千萬元、七百萬元及三百萬元之連帶
      保證人，嗣因鄭艷姿於借款之後未依約繳納利息，經高雄縣大樹鄉農會於八十
      八年一月十四日開始催收借貸款項等情，為被告謝國豐坦承不諱，核與告訴人
      狀述情節相符，並有被告謝國豐擔任連帶保證人之借據三紙、農會放款台帳卡
      影本可按，被告謝國豐所擔任連帶保證主債務人鄭艷姿既因欠債，無法清償，
      自可預見債權人將對連帶保證人之被告謝國豐追償，則被告謝國豐為避免所有
      土地遭查封拍賣而提供給岳父即被告甲○○虛偽設定五千萬元抵押債權，有其
      動機，參以本件被告謝國豐提供上開土地供被告甲○○設定五千萬元抵押債權
      係八十八年三月十八日完成登記，與被告謝國豐所連帶保證主債務人鄭艷姿積
      欠大樹鄉農會債務遭催繳期日八十八年一月十四日，二者相近，益證被告謝國
      豐係為避免所有土地遭查封拍賣，始在其土地上虛偽設定抵押權，不違常情。
      綜前所述，應堪認被告謝國豐、甲○○二人係為避免被告謝國豐所有坐落在高
      雄縣大樹鄉○○段四七一之一號土地受高雄縣大樹鄉農會聲請強制執行拍賣，
      而共同委託不知情之代書謝平昇於土地抵押權設定契約書之擔保權利金額欄內
      記載五千萬元，再交由不知情之送件人員楊淑如於八十八年三月十八日持以向
      高雄縣鳳山地政事務所以上開土地辦理債權額五千萬元虛偽不實之普通抵押權
      登記，致使高雄縣鳳山地政事務所承辦公務員將此不實事項登載於其職務上所
      掌管之土地登記簿上。基此，被告謝國豐、甲○○二人前揭辯稱渠等間有八百
      多萬元之金錢債權債務關係及預先設定五千萬元之最高限額抵押權云云，均屬
      事後飾卸之詞，尚難採信。本件事證已臻明確，被告謝國豐、甲○○二人右揭
      犯行均堪認定。
三、核被告謝國豐、甲○○二人所為，均係犯刑法第二百十四條之明知為不實事項而
    使公務員登載不實罪。被告謝國豐、甲○○二人就前揭犯行，有犯意之聯絡及行
    為之分擔，為共同正犯。渠等利用不知情之代書謝平昇及送件人員楊淑如為本件
    犯行，係間接正犯。雖公訴人於起訴書中記載被告謝國豐、甲○○二人係涉犯刑
    法第二百十六條之行使同法第二百十四條之罪，惟經公訴人於原審審理時當庭以
    言詞變更起訴法條僅論刑法第二百十四條之明知為不實事項而使公務員登載不實
    罪，自毋庸再為變更起訴法條，附此敘明。
四、原審因而適用刑法第二條第一項前段、第二十八條、第二百十四條、第四十一條
    第一項，罰金罰鍰提高標準條例第一條前段、第二條規定，並審酌被告謝國豐、
    甲○○二人明知渠二人間並無五千萬元之金錢債權債務關係，竟虛偽向地政機關
    申請辦理抵押權設定登記，妨害土地登記審核之正確性，惟念渠二人係因欲保障
    被告謝國豐所有之土地遭查封拍賣，一時失慮而為本件犯行，及渠等犯罪後復飾
    詞卸責之態度等一切情狀，量處被告謝國豐、甲○○各有期徒刑伍月，並均諭知
    易科罰金之折算標準。並敘明被告行為後，刑法第四十一條易科罰金之條件修正
    放寬，並自九十年一月十日公布施行，此修正係屬將來刑之執行問題，非刑罰法
    律之變更，被告所處之刑，自應逕行適用新修正刑法第四十一條第一項前段諭知
    易科罰金之折算標準。經核原判決認事用法，並無不當，量刑亦甚妥適，被告二
    人上訴意旨，否認犯罪，指摘原判決不當，為無理由，應予駁回。
據上論斷，應依刑事訴訟法第三百六十八條判決如主文。
本案經檢察官郭振昌到庭執行職務。
中      華      民      國    九十一    年      五      月      十      日
                              臺灣高等法院高雄分院刑事第七庭
                                  審判長法官  李春昌
                                        法官  黃憲文
                                        法官  莊飛宗
右正本證明與原本無異。
不得上訴。
                                      書記官  張明賢
中    華    民    國     九十一     年       五       月    十四    日
附錄本判決論罪之法條：
刑法第二百十四條：
明知為不實之事項，而使公務員登載於職務上所掌之公文書，足以生損害於公眾或他
人者，處三年以下有期徒刑、拘役或五百元以下罰金。
                                                                        Ｆ
